臺灣高等法院刑事判決
110年度上訴字第1441號
上  訴  人  
即  被  告  王浚嘉



上列上訴人因違反洗錢防制法等案件，不服臺灣士林地方法院11
0年度金訴字第17號，中華民國110年3月5日第一審判決（起訴案
號：臺灣士林地方檢察署109年度調偵緝字第42號），提起上訴
，本院判決如下：
    主  文
上訴駁回。
    事  實
一、王浚嘉可預見金融機構帳戶係個人理財之重要工具，如提供
    予缺乏信賴基礎之他人使用，將可能幫助犯罪集團利用作為
    財產犯罪之人頭帳戶及掩飾或隱匿他人之犯罪所得，且對方
    提領後即會產生遮斷金流以逃避國家追訴、處罰之效果，竟
    基於縱將金融帳戶資料交予他人，他人可能利用該帳戶作為
    詐欺取財，並利洗錢之實行，亦不違背其本意之幫助犯意，
    於民國107年6月29日前某時許，先向林煒竣（所涉詐欺另為
    不起訴處分）取得台北富邦商業銀行帳戶（下稱台北富邦帳
    戶，帳號詳卷），用以抵償林煒竣積欠其之債務，王浚嘉再
    將自己所申辦之中國信託商業銀行帳戶（下稱中國信託帳戶
    ，帳號詳卷）及上開自林煒竣所取得之台北富邦帳戶存摺、
    金融卡、密碼，輾轉交予真實姓名、年籍均不詳自稱「婷婷
    」之人所屬詐騙集團成員，嗣該自稱「婷婷」之人所屬詐騙
    集團即意圖為自己不法之所有，基於詐欺取財之犯意，於10
    7年6月29日某時許，在「SofaTalk」交友軟體將曾俊華加為
    好友，並以微信聯繫曾俊華，向曾俊華佯稱家裡經濟出狀況
    ，需財物應急、借高利貸遭人毆打、沒錢吃飯，而需向曾俊
    華借款，致曾俊華陷於錯誤，於附表所示之時、地，匯款如
    附表所示之金額至上開帳戶內，旋遭提領一空，以此方式掩
    飾、隱匿該犯罪所得之金流。嗣曾俊華發覺有異，報警處理
    ，始查悉上情。
二、案經曾俊華訴由臺北市政府警察局內湖分局報告偵辦臺灣士
    林地方檢察署檢察官偵查起訴。
    理  由
壹、程序部分：
　　按現行刑事訴訟制度有關傳聞法則之立法，旨在確保訴訟當
    事人之反對詰問權，而被告反對詰問權之行使，乃為落實其
    訴訟上之防禦，則被告於審判中就待證之犯罪事實本於自由
    意志而為不利於己之自白，且該自白經調查復與事實相符者
    ，因被告對犯罪事實既不再爭執，顯無為訴訟上防禦之意，
    則反對詰問權之行使已失其意義，要無以傳聞法則規範之必
    要。刑事訴訟法第273條之2規定行簡式審判程序案件，因被
    告對被訴事實為有罪陳述，無傳聞法則與交互詰問規定之適
    用，即本於同一旨趣（最高法院97年度台上字第3775號判決
    意旨參照）。次按被告於第二審經合法傳喚無正當之理由不
    到庭者，得不待其陳述，逕行判決，刑事訴訟法第371 條定
    有明文，此係因被告已於第一審程序到庭陳述，並針對事實
    及法律為辯論，應認已相當程度保障被告到庭行使訴訟權，
    如被告於第二審經合法傳喚無正當之理由不到庭，為避免訴
    訟程序延宕，期能符合訴訟經濟之要求，並兼顧被告訴訟權
    之保障，除被告於上訴書狀內已為與第一審不同之陳述外，
    應解為被告係放棄在第二審程序中為與第一審相異之主張，
    而默示同意於第二審程序中，逕引用其在第一審所為相同之
    事實及法律主張。從而，針對被告以外之人於審判外之陳述
    ，倘被告於第一審程序中已依刑事訴訟法第159條之5規定，
    為同意或經認定為默示同意作為證據，嗣被告於第二審經合
    法傳喚不到庭，並經法院依法逕行判決，揆諸前揭說明，自
    應認被告於第二審程序中，就前開審判外之陳述，仍採取與
    第一審相同之同意或默示同意。查本件上訴人即被告王浚嘉
    （下稱被告）於原審已就檢察官起訴所引用被告以外之人於
    審判外陳述之證據能力並未爭執，復於本院審判中經合法傳
    喚，無正當之理由不到庭，而本判決下列認定事實所引用之
    本院作為得心證依據之被告以外之人於審判外陳述，經本院
    審理時逐項提示，檢察官均同意作為證據而並未爭執，且未
    於言詞辯論終結前聲明異議，本院審酌各項證據作成時之狀
    況，尚無違法取得證據及證明力明顯過低等瑕疵，且與本案
    待證事實間具有相當關聯，作為證據充足全案事實之認定，
    應屬適當，依刑事訴訟法第159條之5第1項規定，均有證據
    能力。另本判決下列認定事實所引用之其餘證據，均經依法
    踐行調查證據程序，亦無違法取得、不得作為證據之情形或
    顯有不可信之情況，且均與本案具關連性，認以之作為證據
    應屬適當，故揆諸上開規定，認上揭證據資料均有證據能力
    。
貳、實體部分：
一、本案認定犯罪事實所憑之證據及理由：
（一）被告經本院合法傳喚，無正當之理由不到庭，惟據被告於
      偵查、原審坦承不諱，且與證人即告訴人曾俊華（見107
      偵16035卷第15至17、113至115頁，108偵緝253卷第72頁
      ，109調偵緝42卷第89頁）、證人林煒竣（見108偵緝253
      卷第70至72、81至83頁、108調偵緝53卷第95至97頁）、
      證人張宏嘉（見108調偵緝53卷第85至89頁、109調偵緝42
      卷第83至91頁）分別於警偵所述大致相符，並有新北市政
      府警察局新莊分局光華派出所受理刑事案件報案三聯單、
      受理各類案件紀錄表、受理詐騙帳戶通報警示簡便格式表
      2份、內政部警政署反詐騙諮詢專線記錄表、台北富邦東
      湖分行000000000000號帳戶交易明細、中國信託銀行0000
      000000000000號帳戶開戶基本資料暨存款交易明細、中國
      信託銀行ATM交易明細2張、告訴人通訊軟體對話記錄擷圖
      及網路銀行轉帳明細等（見107偵16035卷第19至27、29、
      31至33、39、41至45頁），及台北富邦銀行東湖分行108
      年8月30日北富銀東湖字第1080000026號函暨檢送0000000
      00000號帳戶交易明細、中國信託商業銀行108年8月28日
      中信銀字第108224839186154號函暨檢送000000000000號
      帳戶存款交易明細、自動化LOG資料、中國信託商業銀行1
      08年10月8日中信銀字第108224839216989號函暨檢送開戶
      基本資料、台北富邦銀行東湖分行108年12月25日北富銀
      東湖字第1080000037號函暨檢送開戶及轉帳資料、中國信
      託商業銀行股份有限公司109年3月12日中信銀字第109224
      839049617號函暨檢送存款交易明細、自動化LOG資料等（
      見108調偵緝53卷第29至33、35至47、49至51、111至123
      、135至165頁）在卷可佐，堪認被告前揭任意性自白核與
      事實相符，堪以採信。
（二）幫助洗錢罪之構成要件：
　　1.按洗錢防制法所稱之「洗錢」行為，依同法第2條之規定
      ，係指：1、意圖掩飾或隱匿特定犯罪所得來源，或使他
      人逃避刑事追訴，而移轉或變更特定犯罪所得；2、掩飾
      或隱匿特定犯罪所得之本質、來源、去向、所在、所有權
      、處分權或其他權益者；3、收受、持有或使用他人之特
      定犯罪所得。並於同法第14條、第15條規定其罰則，俾防
      範犯罪行為人藉製造資金流動軌跡斷點之手段，去化不法
      利得與犯罪間之聯結。申言之，洗錢防制法之立法目的，
      在於防範及制止因犯同法第3條所列之特定犯罪而取得或
      變得之財物或財產上利益及其孳息，藉由包含處置（即將
      特定犯罪所得直接予以移轉或變更）、分層化（即以迂迴
      層轉、化整為零之多層化包裝方式，掩飾或隱匿特定犯罪
      所得）及整合（即收受、持有或使用他人之特定犯罪所得
      ，使之回流至正常金融體系，而得以合法利用享受）等各
      階段之洗錢行為，使其形式上轉換成為合法來源，以掩飾
      或切斷特定犯罪所得與犯罪之關聯性，而藉以逃避追訴、
      處罰。參酌洗錢防制法第3條、第4條第2項之立法說明：
      「洗錢犯罪之處罰，其有關前置犯罪之聯結，並非洗錢犯
      罪之成立要件，僅係對於違法、不合理之金流流動起訴洗
      錢犯罪，作不法原因之聯結」、「洗錢犯罪以特定犯罪為
      前置要件，主要著眼於對不法金流軌跡之追查，合理建構
      其追訴基礎，與前置之特定犯罪成立與否，或是否有罪判
      決無關」等旨，足見同法第14條第1項一般洗錢罪（下稱
      一般洗錢罪）與特定犯罪係不同構成要件之犯罪，各別行
      為是否該當於一般洗錢罪或特定犯罪，應分別獨立判斷，
      特定犯罪僅係洗錢行為之「不法原因聯結」，即特定犯罪
      之「存在」及「利得」，僅係一般洗錢罪得以遂行之情狀
      ，而非該罪之構成要件行為。特定犯罪之既遂與否和洗錢
      行為之實行間，不具有時間先後之必然性，只要行為人實
      行洗錢行為，在後續因果歷程中可以實現掩飾、隱匿特定
      犯罪所得之效果，即得以成立一般洗錢罪，並不以「特定
      犯罪已發生」或「特定犯罪所得已產生」為必要。又我國
      洗錢防制法對於洗錢之定義，所參酌之聯合國禁止非法販
      運麻醉藥品和精神藥物公約（又稱維也納公約）第3條第1
      項第b、c款規定，及聯合國打擊跨國有組織犯罪公約第6
      條第1項第a、b款之中文版，雖將行為人必須「knowing」
      洗錢標的財產是源自特定犯罪所得之「knowing」翻譯為
      「明知」。但洗錢防制法第2條修正之立法說明第4點，已
      敘明有關是否成立該條第3款洗錢行為之判斷重點「在於
      主觀上是否明知或可得而知所收受、持有」，即不以「明
      知」為限。且英美法之犯罪主觀要件與我國刑法規定差異
      甚大，解釋上不宜比附援引，而應回歸我國刑法有關犯罪
      故意之規定處理，對於構成犯罪之事實，除法律明定以「
      明知」為要件，行為人須具有確定故意（直接故意）外，
      犯罪之故意仍應包含確定故意、不確定故意（未必故意或
      間接故意），洗錢行為並無「明知」之要件，在解釋上自
      不能限於確定故意。是以洗錢防制法第2條所指之「特定
      犯罪」（修法前稱前置犯罪），並非一般洗錢罪之客觀構
      成要件，性質上應屬學理所稱之「客觀處罰條件」，與該
      罪之不法內涵無涉，而屬限制刑罰事由，因此其行為人主
      觀並無認識不法所得確切聯絡之特定犯罪為何之必要，甚
      至行為時，亦不需特定犯罪已經發生，只需最終存在而取
      得聯結即足。則同法第2條第2款之洗錢行為，指行為人有
      掩飾或隱匿特定犯罪所得之本質、來源、去向、所在、所
      有權、處分權或其他權益之客觀行為，主觀亦有明知或預
      見其行為將掩飾或隱匿犯罪所得，而有意使其發生或不違
      背其本意之確定故意或不確定故意，即為該當（最高法院
      109年度台上字第5354號判決意指參照）。
　　2.上開台北富邦帳戶、中國信託帳戶分別為林煒竣、被告申
      設、保管及使用，然被告將上開台北富邦帳戶、中國信託
      帳戶存摺、提款卡及密碼交付他人後，該帳戶之控制權即
      由取得者享有。申言之，雖然上開台北富邦帳戶、中國信
      託帳戶之戶名仍分別為林煒竣、被告，外觀上顯示帳戶之
      款項分別係由林煒竣、被告取得，但實際上卻由身分不詳
      、實際掌控該帳戶之人取得。如此，犯罪所得之實際去向
      即經由存、匯入上開台北富邦帳戶、中國信託帳戶之虛假
      交易方式而混淆該其來源及性質而製造斷點，不易查明，
      產生了掩飾詐欺犯罪所得去向之效果。另洗錢防制法第3
      條第2款明定詐欺取財為洗錢行為之前置犯罪，是被告交
      付上開台北富邦帳戶、中國信託帳戶之存摺、提款卡及密
      碼予他人使用，嗣經他人進行詐騙，於被害人匯入款項後
      提領，已製造該詐欺金流之斷點，實質上使該犯罪所得流
      向不明，造成隱匿之效果，妨礙該詐欺犯罪之偵查，自屬
      幫助他人的洗錢行為。又參以被告於偵查供稱：林煒竣欠
      我錢，但沒有錢還我，所以給我帳戶，因為有朋友要跟我
      買帳戶，我再轉賣給我朋友來抵債，張宏嘉騙我說有人要
      轉錢給他，但他沒有帳戶，問我可否幫他找帳戶來轉，我
      也沒有多想就將自己中國信託帳戶給他，林煒竣的帳戶是
      以新臺幣（下同）１萬元賣給張宏嘉，我承認本件提供帳
      戶幫助詐欺等語（見108調偵緝53卷第67至71頁），是被
      告既交付上開台北富邦帳戶、中國信託帳戶存摺、提款卡
      及密碼予他人使用，該人再用以進行詐騙而取得詐欺款項
      ，則其對於藉由上開台北富邦帳戶、中國信託帳戶作為取
      得詐欺所得並掩飾犯罪所得去向之結果的發生顯有容任而
      不違反其本意，其有掩飾特定犯罪所得去向之幫助洗錢之
      不確定故意，堪可認定；且被告為智慮成熟，具有相當社
      會經驗之成年人，對於他人取得上開台北富邦帳戶、中國
      信託帳戶之存摺、提款卡及密碼，將可能持以作為其他不
      法犯罪用途使用之情，亦有所預見，且不違背其本意，被
      告同時具有幫助他人實施詐欺之不確定故意。
（三）綜上所述，本件事證明確，被告犯行洵堪認定，應依法論
      科。
二、論罪：
（一）按刑法第30條之幫助犯，係以行為人主觀上有幫助故意，
      客觀上有幫助行為，即對於犯罪與正犯有共同認識，而以
      幫助意思，對於正犯資以助力，但未參與實行犯罪之行為
      者而言。幫助犯之故意，除需有認識其行為足以幫助他人
      實現故意不法構成要件之「幫助故意」外，尚需具備幫助
      他人實現該特定不法構成要件之「幫助既遂故意」，惟行
      為人只要概略認識該特定犯罪之不法內涵即可，無庸過於
      瞭解正犯行為之細節或具體內容。金融帳戶乃個人理財工
      具，依我國現狀，申設金融帳戶並無任何特殊限制，且可
      於不同之金融機構申請多數帳戶使用，是依一般人之社會
      通念，若見他人不以自己名義申請帳戶，反而收購或借用
      別人之金融帳戶以供使用，並要求提供提款卡及告知密碼
      ，則提供金融帳戶者主觀上如認識該帳戶可能作為對方收
      受、提領特定犯罪所得使用，對方提領後會產生遮斷金流
      以逃避國家追訴、處罰之效果，仍基於幫助之犯意，而提
      供該帳戶之提款卡及密碼，以利洗錢實行，仍可成立一般
      洗錢罪之幫助犯（最高法院108年度台上大字第3101號裁
      定意旨參照）。查本件詐騙集團成員係利用被告提供之台
      北富邦帳戶、中國信託帳戶，向告訴人曾俊華施以詐騙手
      法致陷於錯誤而依指示匯款，旋遭詐欺集團成員提領一空
      ，遂行詐欺取財及洗錢之犯行，惟過程中並無證據證明被
      告有直接參與詐欺取財及洗錢之構成要件行為，僅足認定
      係詐欺取財及一般洗錢罪構成要件以外之幫助行為，尚難
      遽認與實行詐欺取財及洗錢之不詳詐欺人士間有犯意聯絡
      ，而有參與或分擔詐欺取財及洗錢之犯行。況使用他人帳
      戶犯罪者，本欲利用他人帳戶以隱瞞自己身分而逃避檢警
      追緝，是被告雖對使用上開台北富邦帳戶、中國信託帳戶
      者，將利用其所交付之帳戶作為詐欺取財及洗錢犯行之犯
      罪工具，有不確定故意，然其主觀上有無將使用該帳戶者
      所實施之詐欺取財及一般洗錢犯行，視為己身犯行之共同
      犯意聯絡，實非無疑。是本案既查無證據足資證明被告有
      詐欺取財及一般洗錢之犯意聯絡及行為分擔，自應認被告
      將上開台北富邦帳戶、中國信託帳戶交由詐騙集團成員使
      用之犯行，係基於幫助他人詐取財物及洗錢之不確定故意
      ，且其所為提供帳戶之行為，亦屬詐欺取財及洗錢罪構成
      要件以外之行為，應僅構成詐欺取財罪及洗錢罪之幫助犯
      。
（二）核被告所為，係犯刑法第30條第1項前段、第339條第1項
      之幫助詐欺取財罪，及刑法第30條第1項前段、洗錢防制
      法第14條第1項之幫助一般洗錢罪。至起訴意旨認被告所
      為係一般洗錢罪之正犯，容有誤會，業如上述。另刑事訴
      訟法第300條所謂變更法條，係指罪名之變更而言，若僅
      行為態樣有正犯、從犯之分，或既遂、未遂之分，即無庸
      引用刑事訴訟法第300 條變更起訴法條（最高法院101 年
      度台上字第3805號判決意旨參照），併予敘明。被告以此
      單一提供帳戶存摺、提款卡及密碼之幫助行為供詐騙集團
      為詐欺取財之用，並使告訴人曾俊華陷於錯誤分別匯入款
      項，使其受有如附表所示之損害，係以一行為同時觸犯幫
      助詐欺取財罪及數幫助一般洗錢罪，為想像競合犯，應依
      刑法第55條規定，從一重論以幫助一般洗錢罪處斷。
（三）被告係對正犯資以助力而實施犯罪構成要件以外之行為，
      為幫助犯，應依刑法第30條第2項規定，按正犯之刑減輕
      之。次按洗錢防制法第16條第2項規定：「犯前2條之罪，
      在偵查或審判中自白者，減輕其刑。」查被告於原審就幫
      助洗錢犯行已自白不諱（見原審金訴卷第46頁），應依洗
      錢防制法第16條第2項規定，減輕其刑，並依刑法第70條
      規定遞減之。
三、上訴駁回：
　　原審審理結果，認被告所犯罪證明確而適用刑法第30條第1
    項前段、第2項、第55條、第339條第1項、洗錢防制法第14
    條第1項、第16條第2項等規定，並以行為人責任為基礎，審
    酌被告任意提供上開台北富邦帳戶、中國信託帳戶資料予他
    人作為向被害人詐欺取財之人頭帳戶，非但造成告訴人曾俊
    華之財產上損失，並使犯罪者得以掩飾真實身分，匯入之犯
    罪所得一旦提領而出，即得製造金流斷點，增加查緝犯罪之
    困難，並助長社會犯罪風氣，殊屬不當，惟念被告本身尚非
    實際參與詐欺取財、洗錢之正犯，可非難性較小，並考量被
    告於原審坦承犯行之犯後態度，及告訴人曾俊華如附表所示
    之損失，業據證人張宏嘉於偵查當庭賠付完畢，有109年8月
    10日檢事官偵訊筆錄在卷可佐（見109調偵緝42卷第88至91
    頁），兼衡被告國中肄業之智識程度、未婚、與父親、哥哥
    同住，入監前從事汽車美容之負責人，月收入約5、6萬元之
    生活狀況等一切情狀，認被告幫助犯洗錢防制法第14條第1
    項之一般洗錢罪，處有期徒刑1月，併科罰金1萬元，併就罰
    金刑部分諭知易服勞役之折算標準；被告提供台北富邦帳戶
    出售給張宏嘉，並獲得10,000元等語，業據被告供述在卷（
    見108偵緝253卷第71頁），足認上開金額為其犯罪所得，爰
    依刑法第38條第2項前段、第4項之規定宣告沒收，於全部或
    一部不能沒收或不宜執行沒收時，追徵其價額；另就被告其
    提供予詐騙集團成員之金融帳戶資料固係犯罪所用之物，但
    並未扣案，無證據證明尚屬存在，復非屬違禁物，倘予追徵
    ，除耗費司法執行資源外，對於被告犯罪行為之不法、罪責
    評價並無影響，且就沒收制度所欲達成之社會防衛目的亦無
    任何助益，欠缺刑法上重要性，爰依刑法第38條之2第2項規
    定，不予宣告沒收或追徵；本件被害人遭詐騙匯款，並非被
    告收執所有，亦非在其實際掌控中，則被告就犯罪所收受、
    持有之財物本不具所有權及事實上處分權，自無從對其加以
    宣告沒收，核無認定事實錯誤、量刑瑕疵或違背法令之情形
    ，其結論尚無不合。茲原判決已詳予審酌刑法第57條各款及
    前揭所列情狀，兼以被告犯罪情節、素行、生活狀況、犯後
    態度始終坦承犯行等一切情狀，予以綜合考量，在法定刑度
    範圍內，就被告犯行量處有期徒刑1月，已屬從輕，核屬原
    審量刑職權之適法行使，並無違反罪刑相當及比例原則；且
    關於科刑資料之調查，業就犯罪情節事項，於論罪證據調查
    階段，依各證據方法之法定調查程序進行調查，另就犯罪行
    為人屬性之單純科刑事項，針對被告相關供述，提示調查，
    使當事人有陳述意見之機會，並允就科刑範圍表示意見，自
    無科刑資料調查內容無足供充分審酌而適用法則不當之違法
    情形，是原審量刑並無濫用量刑權限，亦無判決理由不備，
    或其他輕重相差懸殊等量刑有所失出或失入之違法或失當之
    處。被告上訴意旨請求從輕量刑云云，為無理由，應予駁回
    。
四、本案110年9月2日審判程序傳票，於110年8月13日分別送達
    至被告上開住居所，因未獲會晤本人，亦無受領文書之同居
    人或受僱人，經郵務機關寄存送達於臺北市政府警察局內湖
    分局東湖派出所，並作送達通知書2份，一份黏貼於應受送
    達人住居所門首，另一份置於該送達處所信箱，以為送達等
    情，有本院送達證書2份在卷可參（見本院卷第61、63頁）
    ，其經合法傳喚，無正當之理由不到庭，爰不待其陳述，逕
    行判決。
據上論斷，應依刑事訴訟法第368條、第371條，判決如主文。
本案經檢察官曾忠己到庭執行職務。
中　　華　　民　　國　　110 　年　　9 　　月　　23　　日
                  刑事第十七庭  審判長法　官  鄭水銓
                                      法　官  黃雅芬
                                      法　官  沈君玲
以上正本證明與原本無異。
如不服本判決，應於收受送達後20日內向本院提出上訴書狀，其
未敘述上訴之理由者並得於提起上訴後20日內向本院補提理由書
（均須按他造當事人之人數附繕本）「切勿逕送上級法院」。
                                      書記官  曾彥碩
中　　華　　民　　國　　110 　年　　9 　　月　　23　　日
附錄：本案論罪科刑法條全文
洗錢防制法第14條第1 項
有第2 條各款所列洗錢行為者，處7 年以下有期徒刑，併科新臺
幣5 百萬元以下罰金。

中華民國刑法第30條
（幫助犯及其處罰）
幫助他人實行犯罪行為者，為幫助犯。雖他人不知幫助之情者，
亦同。
幫助犯之處罰，得按正犯之刑減輕之。

中華民國刑法第339 條第1 項（普通詐欺罪）
意圖為自己或第三人不法之所有，以詐術使人將本人或第三人之
物交付者，處5 年以下有期徒刑、拘役或科或併科50萬元以下罰
金。

附表：
編號   匯款時間 匯款金額（新臺幣）    匯入銀行帳號    匯款地點  1 107年6月29日上午11時39分 200元 台北富邦銀行帳號000000000000號 網路轉帳  2 107年6月29日中午12時20分 830元 台北富邦銀行帳號000000000000號 同上  3 107年6月30日上午9時40分 1萬元 中國信託銀行帳號000000000000號 新北市○○區○○○路000號統一超商以ATM轉帳  4 107年6月30日上午10時9分 985元 台北富邦銀行帳號000000000000號 同上